臺灣高等法院刑事判決　　　　　　 94年度上更(一)字第103號
上　訴　人
即　被　告　甲○○
輔　佐　人　乙○○
上列上訴人因違反藥事法案件，不服臺灣臺北地方法院90年度訴
字第912 號，中華民國90年12月18日第一審判決（起訴案號：臺
灣臺北地方法院檢察署90年度偵字第9684號），提起上訴，經判
決後，由最高法院發回更審，本院判決如下：
    主  文
原判決撤銷。
甲○○連續明知偽藥而販賣，處有期徒刑拾月。
扣案之偽藥「甲○○蛇毒丸」陸瓶、「甲○○蛇骨丸」拾貳瓶、
「蛇毒丸」仿單壹佰零柒張、「特效甲○○蛇骨風濕丸」仿單壹
佰肆拾壹張均沒收。
    事  實
一、甲○○曾於民國八十八年間，因違反藥事法案件，經台灣台
    北地方法院判處有期徒刑六月，緩刑三年確定。仍不知警惕
    ，於緩刑期間，明知其以每打新台幣（下同）五千元向自稱
    「莊茂松」者購入之「甲○○蛇骨丸」、「甲○○蛇毒丸」
    ，均係摻有西藥成分，未標示藥品許可證及來源不明禁止販
    賣之偽藥，竟意圖營利，基於概括之犯意，自八十九年四月
    間起，在台北市華中橋下，透過其所承租之（０二）000
    00000號電話與有意購買之顧客聯繫，以每瓶新台幣（
    下同）一千元價格，連續多次將上開偽藥販賣予莫偉鵬等不
    特定人。嗣於八十九年九月七日上午十一時許，在台北市○
    ○街一二０巷四弄二五號住處，為台北市萬華區衛生所人員
    會同警方人員當場查獲，並扣得其所有而尚未銷售之「甲○
    ○蛇毒丸」六瓶、「甲○○蛇骨丸」十二瓶（其中各一瓶送
    化驗）、「蛇毒丸」 (原判決誤載為「甲○○蛇骨丸」）仿
    單一百零七張（公訴人誤載為一百七十張）、「特效甲○○
    蛇骨風濕丸」 (原判決誤載為「特效甲○○蛇骨丸）仿單一
    百四十一張（公訴人誤載為一百四十二張）。
二、案經臺灣台北地方法院檢察署檢察官自動檢舉偵查起訴。
    理      由
壹、有關證據能力部分：
  一、被告即上訴人甲○○主張本件係違法搜索，扣案之藥丸及
      仿單均不得採為證據。經查：衛生主管機關，得派員檢查
      藥物製造業者，販賣業者之處所設施及有關業務，並得出
      具單據抽驗其藥物，業者不得無故拒絕。但抽驗數量以足
      供檢驗之用者為限，此藥事法第七十一條第一項定有明文
      。本案係財團法人中華民國消費者文教基金會 (下稱消基
      會）於八十九年六月間接受消費者委託送檢中藥，發現違
      法摻有西藥後函請台北市政府衛生局依法處理，該局再發
      函台北市萬華區衛生所，請其派員突查抽驗涉疑檢體，檢
      具相關資料 (查明來源、藥商許可執照、進貨憑證）報局
      核辦，有消基會八十九年八月二十五日 (八九）消總檢字
      第０一五二號函、台北市政府衛生局八十九年八月三十一
      日北市衛四字第八九二一二三八四六六００號函在卷可憑
      ，是本案衛生所人員及會同前往被告上址住所之警員，係
      依法實施行政檢查，惟仍應注意實施檢查時抽驗販賣業者
      之藥物，以足供檢查之數量為限。本案台北市萬華區衛生
      所於接獲台北市政府衛生局函文後，乃指派藥師張太安、
      黃阿末會同警員林進文至被告居住之台北市○○區○○街
      一二五巷四弄二十五號 (仿單上該住址係「金龍毒蛇專賣
      店」）稽查，並在客廳之鐵桶內查扣上開藥丸及仿單，證
      人即衛生所藥師黃阿木並於原審證稱：其等經被告同意進
      入屋內，馬上表明身份及來意，被告就讓其等在客廳內檢
      查，然後就查獲扣案之藥丸，被告在場並沒有特別說什麼
      ，衛生局事先有告知，先前曾在被告上址客廳內之鐵桶查
      獲偽藥，故本次其等進入屋內，經屋主同意，即逕行至客
      廳茶几旁找鐵桶，整個過程並沒有花費太多時間，其等因
      沒有搜索權，除經屋主許可進入客廳外，並沒有獲准進入
      其他房間，已不記得當時鐵桶是何人打開等語 (見原審卷
      第八十三頁至第八十五頁），證人即警員林進文亦證稱：
      扣案之藥丸係在鐵桶內查獲，當時被告及其太太在場對此
      均無爭執等語 (見原審卷第六十二頁），被告對其與配偶
      同意上開證人進入其住處客廳一節，亦不爭執。本院審酌
      本案查扣藥丸及仿單之經過，認本案係衛生主管機關派員
      依藥事法第七十一條第一項進行檢查，惟實施檢查人員於
      實施檢查時抽驗販賣業者之藥物，並未注意抽驗之藥物以
      足供檢查之數量為限，竟由警方將當時已發現之全部藥丸
      及仿單全數查扣並移送法辦。而強制處分之搜索、扣押，
      足以侵害人民權利，為維持正當法律程序、司法純潔性及
      抑制違法偵查之原則，實施刑事訴訟程序之公務員不得任
      意違背法定程序實施搜索、扣押，但違法搜索扣押所取得
      之證據，若不分情節，一概以程序違法為由，否定其證據
      能力，從究明事實真相之角度言，亦難謂適當。本案司法
      警察就超出行政檢查必要範圍內之藥丸及仿單予以扣案，
      斯時亦無搜索票，程序上尚難謂洽，惟本院衡酌人權保障
      及社會公益之均衡維護，就執行之司法警察違背該法定程
      序之主觀意圖並非在惡意妨害被告人權，僅係就公務員實
      施行政檢查所發現之犯罪嫌疑物品予以查扣、本案客觀情
      節係於行政檢查時發現扣案之藥丸及仿單，警方並未擴大
      行政檢查之範圍、被告權益之侵犯較輕、被告在訴訟上之
      防禦不利益之程度亦非鉅大，以及該犯罪所生之危害、禁
      止使用該證據對於抑制違法蒐證之效果，與司法警察如依
      法定程序有無發現該證據之必然性等各項情形，依比例原
      則具體認定，認本案違反法定程序之情節尚非嚴重，不予
      排除其證據能力，尚不影響人民對司法公平公正之信賴，
      認本案警方查扣之藥丸及仿單，無庸予以排除，仍具有證
      據能力。
  二、被告輔佐人乙○○為被告主張：本案稽查之衛生所人員及
      警員均佯稱向被告買藥，本案有陷害教唆之問題，惟所謂
      「陷害教唆」，則係指行為人原不具犯罪之故意，純因司
      法警察之設計教唆，始萌生犯意，進而實施犯罪構成要件
      之行為者而言。若司法警察係以引誘或教唆犯罪之不正當
      手段，使原無犯罪故意之人，因而萌生犯意實施犯罪行為
      ，再進而蒐集其犯罪之證據加以逮捕偵辦；其手段顯然違
      反憲法對於基本人權之保障，且已逾越偵查犯罪之必要程
      度，對於公共利益之維護並無意義，因此所取得之證據資
      料，應不具有證據能力。本案衛生所人員會同警方前往被
      告上址稽查，係經消費者檢舉，化驗後發現該等藥丸摻有
      西藥成份，來源不明，而依法前往被告上址住處稽查，已
      如上述，被告並非因司法警察之設計教唆，始萌生販賣扣
      案藥丸之犯意，並進而實施販賣偽藥之犯罪構成要件，是
      本案並無陷害教唆之問題，先予敘明。
貳、實體部分：
一、訊據上訴人即被告甲○○固不諱言於上揭時、地為警查扣前
    述藥品及仿單等情，惟矢口否認有何違反藥事法犯行，辯稱
    ：上開藥丸係前案 (台灣台北地方法院八十八年度訴字第三
    二０號）查扣所剩餘之物，僅供自己使用，並非新購入之藥
    品，其無販賣偽藥之行為云云。
二、惟查：
  (一)於被告家中扣得之「甲○○蛇骨丸」檢出摻有Thiamine、
    Chlorzoxazone、Acetaminophen、Caffeine及Dicyclomine
    五種西藥成分；「甲○○蛇毒丸」則檢出Chloramphenicol
    、Thiamine、Nocotinamide、Furosemide、Chlorphenirami
    ne等五種西藥成分，均應以藥品管理，惟扣案藥丸均未標示
    藥品許可證字號及來源不明，係未經核准擅自製造之「偽藥
    」，有台北市政府衛生局八十九年十月十二日北市衛四字第
    八九二四五三三八００號函及行政院衛生署藥物食品檢驗局
    八十九年十月六日藥檢參字第八九一四０九０號檢驗成績書
    影本在卷可稽 (見八十九年偵字第二一六八０號案卷第十一
    頁、第十二頁），是由被告家中扣得之「甲○○蛇骨丸」、
    「甲○○蛇毒丸」均係藥事法規範之偽藥無訛。
  (二)被告如何於上開時、地販售「甲○○蛇骨丸」、「甲○○蛇
    毒丸」予莫偉鵬等情，業據證人莫偉鵬於偵查時證述：「八
    十九年四月起陸續買了幾次，都以00000000號電話
    與賣方聯絡，他會問我的樣子及坐什麼車，約在華中橋處見
    面，蛇毒丸及蛇骨風濕丸都是一瓶一千元，每次約四、五瓶
    至十幾瓶不等，有一男子就會依約定地點來賣我們，每次藥
    罐內均附說明書」、「本案查扣之物與其所購藥丸相同」、
    「八十九年四、五月份左右，在華中橋附近，我是看傳單上
    電話約他出來，向他買藥，買過好幾次」、「確定是甲○○
    賣給我的」、等語綦詳（見八十九年度偵字第二一六八０號
    偵查卷第三十頁反面、第三十一頁、九十年度偵字第九六八
    四號偵查卷第五頁反面、第六頁），且於偵查中證人莫偉鵬
    亦提出其所購得藥丸及所附之仿單供查證，經檢察官當庭與
    本案查扣藥丸比對，該等藥丸之包裝、外觀，仿單之內容均
    屬相符，被告亦不諱言證人莫偉鵬確有打上述電話買藥，而
    該電話確係其所有等情（見九十年度偵字第九六八四號偵查
    卷第十一頁反面、原審卷第五十七頁），是證人莫偉鵬所購
    藥丸確係來自被告一節，亦屬事實。而證人即證人莫偉鵬之
    妻李秀鳳於本院上訴審證述係其將丈夫莫偉鵬所購上述藥品
    送化驗始知係屬偽藥，因而出面檢舉等情，可徵本件證人莫
    偉鵬所證向被告購入偽藥一節，並非虛詞，且證人莫偉鵬與
    被告並不相識，亦無恩怨，當無誣陷被告之理。雖證人莫偉
    鵬於原審審理時雖一度改稱：「八十八年三、四月份曾在華
    中橋下以每瓶一千元購買甲○○蛇毒丸」、「不能肯定實際
    賣藥給我的是否為甲○○」云云，然經公訴檢察官質以：「
    為何在偵查中與本次庭訊供述有差異？」答稱：「被告曾經
    到過我家，被告拜託我不要指證他，我家的住址被告都知道
    ，被告拜託我改供詞，因為我家裡有小孩在家，夫妻都在上
    班，被告又知道家裡的住址，我害怕被告來報復，所以才更
    改供詞」 (見原審卷第五十五頁），嗣經公訴檢察官再度確
    認其於偵查中之供詞無訛，而被告亦坦承：「開庭前確實有
    去證人莫的家，我是拜託證人莫，稱我是做賣衣服的小生意
    ，拜託證人莫不要說我有賣」等詞（見原審卷第五十七頁）
    ，倘若被告確無販售扣案偽藥，何以於開庭前畏罪心虛希求
    證人配合更改供詞，由此益證被告確有於前開時、地販售予
    莫偉鵬之事實。
  (三)被告辯稱本案查扣之「甲○○蛇毒丸」六瓶、「甲○○蛇骨
    丸」十二瓶（其中各一瓶送化驗）均係前案查扣所剩餘，其
    於前次為警查獲後，即不敢再行販賣云云，惟本院斟酌下列
    事證，認本案查扣之「甲○○蛇毒丸」六瓶、「甲○○蛇骨
    丸」十二瓶（其中各一瓶送化驗）及仿單並非前案查扣所剩
    餘，且被告有於前案判後，另行起意販賣上開偽藥之行為，
    茲析述如下：
  (1)本案係消基會於八十九年六月間接受消費者委託送檢中藥，
    發現違法摻有西藥後函請台北市政府衛生局依法處理，該局
    再發函台北市萬華區衛生所，請其派員突查抽驗涉疑檢體，
    檢具相關資料 (查明來源、藥商許可執照、進貨憑證）報局
    核辦，台北市萬華區衛生所於接獲上開函文後，乃指派藥師
    張太安、黃阿末會同警員林進文至被告居住之台北市○○區
    ○○街一二五巷四弄二十五號 (仿單上該住址係「金龍毒蛇
    專賣店」）稽查，並在客廳之鐵桶內查扣上開偽藥各節，業
    據證人張太安、黃阿末、林進文分別到庭證述綦詳（見原審
    法院九十年十月三十日訊問筆錄、同年十一月二十七日審判
    筆錄），且有台北市政府衛生局萬華區衛生所藥物檢查現場
    紀錄表、談話筆錄及現場照片四幀及扣案之上開偽藥及仿單
    可憑，且證人莫偉鵬於偵查中亦一再確認其係於八十九年四
    月以後向被告購買扣案之藥丸 (見八十九年偵字第二一六八
    ０號偵查卷第三十一頁反面），雖被告曾於八十四年間起，
    在台北市○○區○○街路邊及台北市○○區○○街一二巷四
    弄二五號等處，連續多次將同類偽藥販售予不特定人，於八
    十七年十二月八日，在上址住處，為台北市政府衛生局會同
    警員當場查獲，並扣得「甲○○蛇骨丸」、「甲○○蛇毒丸
    」各一瓶，業經原審法院於八十八年四月三十日以八十八年
    度訴字第三二０號刑事判決判處被告有期徒刑六月，緩刑三
    年確定，並經本院更(一)審調卷核閱屬實，然由本案消費者即
    證人莫偉鵬證稱購買時間係八十九年四月以後，消基會係於
    同年六月份接獲檢舉等情觀之，無論本案扣案之藥丸係被告
    何時購入？是否係前案為警查獲時未及扣案之物？被告於前
    案判決後另行起意販賣扣案之偽藥則屬明確，不因扣案藥丸
    是否係前案查扣剩餘之藥丸而影響被告販賣偽藥之認定。
  (2)再者，證人即查獲本案之警員林進文於原審證稱：「打開鐵
    桶蓋子時，桶子裡並沒有發霉的味道，裡面的裝藥瓶子看起
    來並不是放很久的樣子」等語（見原審卷第六十頁），且證
    人即八十七年十二月八日至被告上開住處稽查之丙○○於本
    院更(一)審時到庭證稱：其至被告住處稽查時，係被告自行從
    鐵桶中拿出「甲○○蛇骨丸」、「甲○○蛇毒丸」各一瓶供
    查扣，其因無搜索票，並未查看被告家中有無其他上開藥丸
    ，亦未對被告家中鐵桶或其他私人物品進行封存，至於被告
    上開住處有無其他藥丸留存，因時隔太久，其記不清楚等語
    ；證人即八十七年十二月八日至被告上開住處查案之警員丁
    ○○亦證稱：當場僅查扣二瓶藥丸，印象中並沒有其他藥品
    ，因無搜索票並未檢視鐵桶內有無其他藥品，本案依檢舉內
    容係被告有在賣藥，但被告不是藥師、藥商、醫生，住處也
    不是藥局，當然不能在一般民宅裡賣藥等語 (見本院更(一)審
    九十四年五月二十三日審判程序筆錄）。本院衡諸，本案衛
    生所人員會同警方前往被告住處稽查之時間係八十九年九月
    七日，被告前案遭稽查之時間為八十七年十二月八日，相隔
    一年又九個月，由證人丙○○、丁○○之證詞無法推得被告
    此次遭查扣之藥丸，係前次查扣所剩餘，且依證人林進文之
    證詞，佐以查扣物之保存情況、外觀及仿單等情，益無法推
    得此次扣案之藥丸全係前次未予查扣者。況退萬步言，縱本
    次查扣之藥丸係前次未予查扣者，被告於前案判決確定後，
    另起犯意再行販賣偽藥，亦不能免責。
  (四)被告辯稱：扣案藥丸係留供自用，並未販賣云云，惟本案係
    被告於八十九年四月間販賣上開偽藥，經消費者即證人莫偉
    鵬購買後，其妻即證人李秀鳳向消基會檢舉而輾轉查獲此案
    ，且扣案之藥丸及仿單，經本院更(一)審當庭勘驗發現，扣案
    藥品之藥蓋上印有「甲○○蛇毒丸臺灣聯絡處，電話000000
    00」及「甲○○蛇骨品臺灣聯絡處，電話00000000」，仿單
    上則印有「 (標題)蛇毒丸，(署名）金龍毒蛇專門店，甲○
    ○謹啟，(地址)臺灣臺北市○○街一二五巷四弄二十五號，
    電話00000000」；「 (標題)特效甲○○蛇骨風濕丸，(署名
    ) 金龍毒蛇專門店，甲○○謹啟，(地址)臺灣臺北市○○街
    一二五巷四弄二十五號，電話00000000，仿單內容均敘述藥
    效等情，有本院審判程序筆錄 (見第八頁）在卷可憑，由該
    等扣案藥丸之包裝外觀及仿單之內容觀之，藥蓋及仿單上均
    已專門印有被告姓名、電話、住址，顯見該等藥品均係用於
    販賣，而非自用，且倘若扣案藥丸如被告所辯係供己所用之
    藥物，則被告何必留存大量仿單且與藥丸擺放於同處？另原
    審法官亦曾勘驗扣案藥丸之數量，發現蛇骨丸每瓶係七十顆
    ，共有十一瓶 (查扣十二瓶，一瓶送驗），另蛇毒丸共有五
    瓶（查扣六瓶，一瓶送驗），每瓶七十顆，有原審九十年十
    一月二日勘驗筆錄及勘驗照片在卷可憑 (見原審卷第七十一
    頁至第七十四頁），是扣案之藥丸，每瓶之數量均屬相同，
    顯均未曾拆封食用，被告辯稱扣案之藥丸，係供己及家人服
    用云云，實委無可採。
  (五)綜上所述，本件被告確有販賣偽藥犯行，所辯不足採信。故
  　事證明確，被告犯行堪以認定。
三、核被告甲○○所為，係犯藥事法第八十三條第一項之明知為
    偽藥而販賣罪。然被告行為後藥事法已於九十三年四月二十
    一日經總統以華總一義字第09300074821 號令修正公布，其
    中第八十三條第一項規定販賣偽藥之法定刑為七年以下有期
    徒刑，得併科新臺幣五百萬元以下罰金，舊法同條項販賣偽
    藥罪之法定刑為五年以下有期徒刑，得併科新臺幣十萬元以
    下罰金，經依刑法第二條第一項但書之規定，為新舊法之比
    較，以舊法較有利於行為人，自應適用修正前之藥事法第八
    十三條第一項論罪。被告先後多次販賣犯行，均時間緊接，
    犯罪構成要件相同之罪名，顯係基於概括犯意反覆為之，為
    連續犯，應論以一罪，並加重其刑。
四、原審認被告罪證明確，而予論罪科刑，固非無見，惟(一)原審
    未及為新舊法之比較，尚有未洽。(二)扣案之仿單係「蛇毒丸
    」一０七張及「甲○○蛇骨風濕丸」一百四十一張，原審誤
    認係「甲○○蛇骨丸」一０七張及「特效甲○○蛇骨丸」一
    百四十一張，與事實不符，尚有疏誤。被告仍執上詞，上訴
    否認犯罪，核無理由，惟原判決有上開可議之處，自應由本
    院將原判決予以撤銷改判，爰審酌被告前曾因販售同類偽藥
    為警查獲，猶不知警惕再度犯案，及其犯罪動機、目的、手
    段、所生危害及犯罪後矯飾卸責，干擾證人，態度不佳等一
    切情狀，量處有期徒刑十月，以示懲儆。扣案之偽藥「甲○
    ○蛇骨丸」六瓶、「甲○○蛇毒丸」十二瓶（其中各一瓶已
    送檢驗）、「蛇毒丸」仿單一百零七張、「特效甲○○蛇骨
    風濕丸」仿單一百四十一張，均為被告所有，供犯罪預備之
    物，應依刑法第三十八條第一項第二款規定宣告沒收。
據上論斷，應依刑事訴訟法第三百六十九條第一項前段、第三百
六十四條、第二百九十九條第一項前段，修正前藥事法第八十三
條第一項，刑法第十一條前段、第二條第一項但書、第五十六條
、第三十八條第一項第二款，判決如主文。
本案經檢察官周志榮到庭執行職務。
中　　華　　民　　國　　94　　年　　6 　　月　　6 　　日
　　　　　　　　　刑事第七庭審判長法　官  蔡秀雄
　　　　　　　　　　　　　　　　  法　官  林明俊
　　　　　　　　　　　　　　　　  法　官  蘇素娥
以上正本證明與原本無異。
如不服本判決，應於收受送達後十日內向本院提出上訴書狀，其
未敘述上訴之理由者並得於提起上訴後十日內向本院補提理由書
（均須按他造當事人之人數附繕本）。
                                  書記官  何閣梅
中　　華　　民　　國　　94　　年　　6 　　月　　6 　　日
附錄：本案論罪科刑法條全文
藥事法第八十三條第一項
 明知為偽藥或禁藥，而販賣、供應、調劑、運送、寄藏、牙保、
轉讓或意圖販賣而陳列者，處五年以下有期徒刑，得併科新臺幣
十萬元以下罰金。
